【裁判字號】    96,訴,1418
【裁判日期】    971126
【裁判案由】    偽造有價證券
【裁判全文】
臺灣屏東地方法院刑事判決              96年度訴字第1418號
公  訴  人  臺灣屏東地方法院檢察署檢察官
被      告  乙○○○
            丙○○
共      同
選任辯護人  庚○○律師
上列被告等因偽造有價證券案件，經檢察官提起公訴（96年度偵
字第3727號），本院判決如下：
    主  文
乙○○○共同連續意圖供行使之用，而偽造有價證券，處有期徒
刑參年陸月。偽造如附表二所示本票壹佰貳拾陸張、偽造互助會
標單參張及偽造「周怡君」及「李意如」印章各壹枚均沒收。
丙○○共同連續意圖供行使之用，而偽造有價證券，處有期徒刑
參年肆月。偽造如附表二所示本票壹佰貳拾陸張、偽造互助會標
單參張及偽造「周怡君」及「李意如」印章各壹枚均沒收。
    事  實
一、乙○○○與丙○○係母女，彼二人於民國93年6 月28日，在
    乙○○○位在屏東縣枋寮鄉○○路125 號之住處，與王錦雲
    ，分頭召集會員後共同成立互助會。會員間彼此約定每會會
    款新臺幣（下同）1 萬元，採內標方式標會，每月28日中午
    1 時許，在上址開標，每4 個月加會一次。惟乙○○○及丙○○二人為詐取會款，竟基於意圖為自己不法所有、行使偽
    造準私文書及偽造有價證券之概括犯意聯絡，由丙○○虛列
    「李意如」之名參加上開互助會，並將僅參加一會之會員「
    周怡君」在會單上虛列為參加兩會，以便來日冒名標會，因
    此實際上該合會雖僅51會，會單上卻一共出現53會。乙○○○、丙○○二人日後果於附表一所示日期，利用僅有少數會
    員到場競標或無人參與競標之機會，連續三次冒用李意如或
    周怡君之名，由丙○○先在標單上書寫競標利息，偽造附表
    一所列會員名義之標單準私文書，再持以參與乙○○○所主
    持之競標而得標。丙○○另再於其後之不詳時間，在某不詳
    店名之刻印店，利用不知情之刻印者，偽造遭冒標之人之印
    章，用以偽造上開被冒標之人名義、面額為1 萬元之本票（
    票號、發票日期如附表二所示）後，由乙○○○持向當次互
    助會之活會會員訛稱係被冒標人得標，使各該期活會會員陷
    於錯誤後，將扣除會息後之會款交予乙○○○，二人總計以
    此法詐得999,200 元，足生損害於附表一所列被冒標人及其
    餘繳交會款之活會會員。嗣於95年4 月間，因乙○○○及丙○○倒會後避不見面，會員甲○○（原名王錦雲）、戊○○
    、丁○○及己○○○等人始知上情。
二、案經甲○○（原名王錦雲）、戊○○、丁○○及己○○○訴
    由臺灣屏東地方法院檢察署檢察官偵查起訴。
    理  由
壹、證據能力部分：
    按被告以外之人（包括證人、鑑定人、告訴人、被害人及共
    同被告等）於審判外之陳述雖不符刑事訴訟法第159 條之1
    至之4 等4 條之規定，惟經當事人於審判程序同意作為證據
    ，法院審酌該言詞陳述或書面陳述作成時之情況，認為適當
    者，亦得為證據；又當事人、代理人或辯護人於法院調查證
    據時，知有刑事訴訟法第159 條第1 項不得為證據之情形，
    而未於言詞辯論終結前聲明異議者，視為有前項之同意，刑
    事訴訟法第159 條之5 定有明文。該規定之立法意旨在於傳
    聞證據未經當事人之反對詰問予以核實前，原則上應予排除
    。惟若當事人已放棄反對詰問權，並於審判程序中表明同意
    該等傳聞證據可作為證據；或於言詞辯論終結前未聲明異議
    ，則基於尊重當事人對傳聞證據之處分權，及證據資料愈豐
    富，愈有助於真實發見之理念，及強化言詞辯論主義，使訴
    訟程序得以順暢進行，上開傳聞證據亦均具有證據能力。本
    件檢察官所提證人李意如、周怡君、甲○○（原名王錦雲）
    、戊○○、丁○○及己○○○等人於檢察事務官調查時所為
    陳述之筆錄，業經當事人及辯護人於本院準備程序明示同意
    作為證據，法院審酌上開卷內筆錄作成時，並無人情施壓或
    干擾，亦無不當取供之情形，認為以之作為本案之證據應屬
    適當，依法具有證據能力。
貳、實體部分：
一、訊據被告丙○○固坦承前開犯行不諱，惟否認與乙○○○有
    何犯意聯絡及行為分擔，辯稱：冒標的事情我媽媽不知道，
    她只是掛名，我和王錦雲才是會頭，是我用周怡君和李意如
    的名義偽造本票的，當時我因為信用不好，沒有自己的帳戶
    ，所以借用我媽媽的帳戶跟周怡君收會錢云云；訊據被告乙○○○則完全否認上揭犯行，辯稱：我並非互助會會首，該
    互助會是王錦雲和丙○○合開的，我不認識周怡君和李意如
    ，也不知道會員裡面有人頭，開標時我有時會去，有時不會
    ，因為我不識字，所以不曉得是誰得標云云。經查：
    (一)前開事實業據證人李意如、周怡君2 人於偵查中證述綦詳
      （95年他字第1655號卷第90頁至第92頁、第126 頁第127
      頁），並據甲○○（原名王錦雲）、戊○○、丁○○及己○○○等人於檢察事務官調查時證述明確及在本院審理中
      結證屬實（本院卷第104 頁至第109 頁背面），核與被告
      丙○○之自白相符，復有互助會會員名單2 分、中華郵政
      股份有限公司屏東郵局96年8 月10日屏營字第0965002046
      號函、第0965002047號函及臺南郵局96年8 月29日南營密
      字第0961201125號函所附被告乙○○○、丙○○及被害人
      周怡君等人之存款帳戶交易明細表各1 分，及以李意如、
      周怡君2 人名義所簽發之本票影本45張附卷可考，是以被
      告丙○○所為犯行已堪認定。本件所應審究者在於被告丙○○及乙○○○二人就上述犯行有無共犯關係。
    (二)查被告丙○○、乙○○○2 人雖以前開情詞為辯，然本件
      互助會會單上已載明被告乙○○○為會首，此有會單影本
      附卷可查（95年度他字第1655號卷第68、69、94頁、96年
      度偵字第3727號卷第35頁）。且由證人甲○○、戊○○、
      丁○○及己○○○於偵查及本院審理中之證詞亦可得知：
      本件互助會開標地點為被告乙○○○之住處，開標時被告
      乙○○○均在場主持，每會得標人所簽發之本票，又均由
      被告乙○○○交付予活會會員，開標通知及會款之收取亦
      多由被告乙○○○經手為之（95年他字第1655號卷第152
      頁、本院卷第104 頁背面），會員周怡君每月應繳交之活
      會會款亦由周女逕行轉入被告乙○○○之在中華郵政股份
      有限公司屏東郵局水底寮郵局開立之帳戶中（96年偵字第
      3727號卷第18頁至第21頁、第25頁至第28頁），被告乙○○○對此亦未否認。由是觀之，被告乙○○○對此互助會
      之參與程度，與一般會首並無二致，顯非掛名之人頭而已
      。
    (三)被告丙○○雖以其信用不佳，無自己的帳戶，故借用被告
      乙○○○所有之上開郵政儲金帳戶收取會款，被告乙○○○與本案無關云云，為被告乙○○○開脫。然查，被告丙○○非僅在郵局內開設有自己之存款帳戶（其帳號為0000
      0000000000號），且於上開互助會存續期間仍有頻繁之提
      存交易，並未停止使用，甚至有多筆款項轉帳至前揭乙○○○帳戶之紀錄，茲有中華郵政股份有限公司屏東郵局96
      年8 月10日屏營字第0965002046號函所附交易明細在卷可
      查（96年偵字第3727號卷第15頁至第17頁）。因此，被告
      丙○○辯稱其無自己帳戶一語，顯與實情不符，且衡情亦
      無借用其母帳戶之必要。再者，被告乙○○○自稱其帳戶
      「出借」被告丙○○期間，仍保有自己帳戶之存摺及印章
      （本院卷第117 頁筆錄），亦即被告乙○○○於帳戶「出
      借」期間仍可持其印章及存摺支配及使用其帳戶，且該帳
      戶於上揭期間內，確實尚有多筆「現金」之存、提紀錄（
      非卡片提款），因此顯然無法證明前開帳戶為被告丙○○
      專用，或排除被告乙○○○仍然繼續使用該一帳戶之可能
      性。被告丙○○辯稱，被告乙○○○之帳戶係其借用，以
      便由其向周怡君收取會款云云，應為迴護被告乙○○○之
      詞，非可採信。
    (四)被告乙○○○既為上開互助會之會首，主持互助會之開標
      ，並負責發送得標人簽發之本票及收取會款，則其對於會
      員身分及歷次得標之真實性，自應知之甚詳。況且被害人
      周怡君僅加入此互助會一會，惟於會單上竟載為二會（95
      年他字第1655號卷第68頁），而在交付周怡君持有之會單
      上又改為一會（同上揭卷第94頁），復無會員李意如之姓
      名，其間顯有蹊蹺，身為會首之被告，豈能不察？且周怡
      君於94年7 月28日第2 度得標後，竟仍於94年10月3 日、
      94 年12 月1 日、95年1 月24日、95年3 月2 日、95年4
      月6日 、95年5 月4 日、95年5 月30日、95年7 月30日持
      續將活會會款匯入被告乙○○○之前揭帳戶內（見97年偵
      字第37 27 號卷第18頁至第21頁、第25頁至第28頁），被
      告乙○○○對此重大異常情事，竟未查詢或阻止，亦有悖
      於常理，由此推知，被告乙○○○對於前揭犯罪事實，應
      早已了然於胸。此外，「李意如」及「周怡君」二人均為
      被告丙○○就讀五專時之同學，被告丙○○亦不否認「李
      意如」之姓名及「周怡君」之第二會分均為其所虛列，參
      以上揭被告乙○○○經手本票之發送及會款收取等情觀之
      ，足證被告乙○○○、丙○○二人對於首開犯行，均有犯
      意聯絡及行為分擔，本件事證已臻明確，被告二人犯行堪
      以認定。
二、按行為後法律有變更者，適用行為時之法律。但行為後之法
    律有利於行為人者，適用最有利於行為人之法律，刑法第2
    條第1 項定有明文。查被告行為後，刑法業已大幅修正，並
    由總統以華總一義字第09400014901 號令公布自95年7 月1
    日施行。因修正後之刑法第2 條第1 項規定，係規範行為後
    法律變更所生新舊法律比較適用之準據法，於刑法修正施行
    後，應適用修正後刑法第2 條第1 項之規定為「從舊從輕」
    之比較。而於比較時，則應併就罪刑有關之共犯、未遂犯、
    想像競合犯、牽連犯、連續犯、結合犯，以及累犯加重、自
    首減輕暨其他法定加減原因（如身分加減）與加減比例等一
    切情形，本於統一性及整體性原則，綜其全部罪刑之結果而
    為比較（最高法院95年5 月23日刑事庭第8 次會議決議參照
    ）。本件所涉法律之變更部分, 計有下列數項：
    (一)刑法第201 條第1 項及第339 條第1 項之法定罰金刑下限
      ：修正後刑法第33條第5 款規定: 「罰金: 新臺幣1,000
      元以上, 以百元計算之」，修正前之刑法同條款則規定：
      「罰金：1 元以上」（依罰金罰鍰提高標準條例第1 條規
      定應為銀元10元, 即新臺幣30元）。故依修正後之規定，
      刑法第201 條第1 項及第339 條第1 項之罰金刑下限已經
      提高，新舊法比較結果，以修正前之舊法對被告較為有利
      。
    (二)刑法第28條共同正犯之規定：本件被告所涉犯行，已達既
      遂之程度，非僅預備或陰謀而已，故其與其他共犯共同犯
      罪後，刑法第28條之規定已由「2 人以上共同『實施』犯
      罪之行為者，皆為正犯」修改為「2 人以上共同『實行』
      犯罪之行為者，皆為正犯」，對被告並無有利或不利可言
      。
    (三)刑法第55條牽連犯之規定: 按刑法第55條有關牽連犯之規
      定，業於修正後刪除。此項刪除雖非犯罪構成要件之變更
      ，但足以影響行為人應受刑罰之法律效果。蓋被告犯一罪
      而其方法或結果之行為犯他罪名者，依修正前之規定，從
      一重處斷，惟依修正後之規定，需分論併罰，故仍屬法律
      有變更，且依此比較結果，顯以適用舊法對被告較為有利
      。
    (四)刑法第56條連續犯之規定: 按刑法第56條有關連續犯之規
      定，業於修正後刪除。此項刪除雖非犯罪構成要件之變更
      ，但足以影響行為人應受刑罰之法律效果。蓋被告連續數
      行為而犯同一罪名者，依修正前之規定，以一罪論，僅加
      重其刑至二分之一，惟依修正後之規定，需分論併罰，故
      仍屬法律有變更，且依此比較結果，顯以適用舊法對被告
      較為有利。
    (五)經綜合比較新舊刑法之規定後可知，修正後之刑法規定並
      未有利於被告，依刑法第2 條第1 項前段規定，仍應適用
      被告行為時之刑法規定處斷，合先敘明。
三、按被告乙○○○、丙○○二人共同偽造之標單，僅填寫金額
    及姓名，且該姓名非為投標會員身分之識別，由其記載內容
    實不足以明瞭用意何在，必須依互助會之習慣，始能瞭解係
    會員表示競標及標取會款利息之證明，故本件標單應屬刑法
    第220 條第1 項之準私文書。是核被告乙○○○及丙○○二
    人所為，均係犯刑法第339 條第1 項之詐欺取財罪；同法第
    216 條、第220 、第210 條之行使偽造準私文書罪及同法第
    201 條第1 項、第2 項之行使偽造有價證券罪。彼二人就前
    揭犯行有犯意聯絡及行為分擔，均為共同正犯。被告等人利
    用不知情之刻印業者偽刻「周怡君」及「李意如」之印章各
    1 枚，則為間接正犯。又被告等在標單上偽造「李意如」及
    「周怡君」簽名之行為，為偽造準私文書行為之一部；其偽
    造準私文書後復持以行使，其偽造之低度行為又為行使之高
    度行為吸收，故均不另論偽造署押罪及偽造準私文書罪。被
    告共同偽刻「周怡君」及「李意如」印章之行為為偽造有價
    證券之階段行為，其等在本票上偽造「周怡君」及「李意如
    」簽名及印文之行為，為偽造有價證券行為之一部，其偽造
    有價證券後持以行使，其行使之低度行為又為偽造之高度行
    為所吸收，亦不另論偽造署押罪、偽造印文罪及行使偽造有
    價證券罪。被告等冒用「李意如」、「周怡君」之名義得標
    後，持偽造之本票，向多名活會會員詐取會款，因其犯罪時
    間均在同一會期內，其使用之手段及所犯罪名又屬相同，顯
    係基於一個概括犯意反覆為之，又被害法益分屬不同被害人
    所有，故為刑法修正前所謂「連續犯」，應依修正前刑法第
    56條之規定以一罪論，並加重其刑。被告等於密接時、地，
    在同一會期開標後，以同一被害人「周怡君」或「李意如」
    之名義偽造多張本票，因其目的均在掩飾同一次之冒名標會
    犯行，以便向活會會員詐騙該期會款，且侵害法益均屬同一
    ，故各行為之獨立性極為薄弱，在刑法評價上，以視為數個
    舉動之接續施行，合為包括之一行為予以評價，較為合理，
    因此，其等於同一會期開標後偽造多張本票之偽造有價證券
    犯行應屬包括一罪之接續犯，而非連續犯（最高法院86年度
    台上字第3295號判例參照）。次按，行使偽造有價證券，以
    取得票面價值之對價，固不另論詐欺罪，但如以偽造之有價
    證券供作擔保或作為新債清償而借款，則其借款行為，乃行
    使有價證券以外之另一行為，其間有方法結果關係，應論以
    詐欺罪之牽連犯（最高法院88年臺上字第4136號判決參照）
    。本件被告等為詐得會款，故冒名標會，又為取信活會會員
    ，以偽造發票人署押之方式偽造本票後，持向被害人收取活
    會會款，因本票票面價值高於會款金額，故其偽造本票之目
    的，顯係供作擔保，而非取得票面價值之對價，因此，被告
    二人所犯上開三罪間，顯有方法結果之牽連關係，為牽連犯
    ，應從一重之偽造有價證券罪處斷。爰審酌被告二人均無犯
    罪前科，其等智識程度，本件犯罪之動機、目的、手段，偽
    造本票之數量，詐欺所得金額，被害人受害程度，被告丙○○雖坦認犯行，惟為迴護其母乙○○○而否認與其有共犯關
    係，被告乙○○○則自始否認犯行，並無悔意等一切情狀，
    分別量處如主文所示之刑，以資懲儆。至被告共同偽造如附
    表2 所示本票126 紙及共同偽造「周怡君」及「李意如」印
    章各1 枚，雖未據扣案，然不能證明已經滅失，故均應依刑
    法第205 條及第219 條之規定宣告沒收。彼2 人共同偽造之
    「周怡君」、「李意如」互助會標單共3 張（含偽造署名3
    枚）為供被告犯罪所用之物，且為共犯所有，應依刑法第38
    條第1 項第2 款宣告沒收。
據上論斷, 應依刑事訴訟法第299 條第1 項前段，刑法第2 條第
1 項前段、第28條、第216 條、第210 條、第220 條、第205 條
、第219 條、第38條第1 項第2 款，修正前刑法第55條、第56條
、第339 條第1 項、第201 條第1 項，修正前罰金罰鍰提高標準
條例第1 條前段，判決如主文。
中    華    民    國    97    年    11    月    26    日
                  刑事第四庭    審判長法  官  莊鎮遠
                                      法  官  江振源
                                      法  官  王以齊
   附表一：
┌─┬──────┬────┬──┬─────────┐
│編│被冒標之人  │標息    │受騙│詐得金額＝（標金－│
│號│及遭冒標時間│        │人之│標息）×活會人數﹝│
│  │            │        │會數│扣除會首及死會與得│
│  │            │        │    │標人數﹞          │
├─┼──────┼────┼──┼─────────┤
│一│周怡君      │2000元  │48會│（00000-0000）×  │
│  │93年8月28日 │        │    │（51－3）＝384,000│
│  │            │        │    │                  │
├─┼──────┼────┼──┼─────────┤
│二│李意如      │2200元  │44會│（00000-0000）×  │
│  │93年11月28日│        │    │（51－7）＝343,200│
├─┼──────┼────┼──┼─────────┤
│三│周怡君      │2000元  │34會│（00000-0000）×  │
│  │94年7月28日 │（此以平│    │（51-17）＝272,000│
│  │            │均數計算│    │                  │
│  │            │）      │    │                  │
├─┴──────┴────┴──┼─────────┤
│合                            計│  999,200元       │
└────────────────┴─────────┘
附表二：
┌───┬───────────────┬───┬──┐
│發票人│   票                    號   │發票日│金額│
├───┼───────────────┼───┼──┤
│      │488881、294596、586869、586865│      │    │
│      │294597、488887、586866、586868│      │    │
│周怡君│488885、488882、294600、488893│93年8 │1 萬│
│      │294598、488886、586867及其餘票│月28日│元  │
│      │號不詳之本票共48張            │      │    │
├───┼───────────────┼───┼──┤
│      │356734、364925、356741、364901│      │    │
│      │364924、356731、356739、356742│      │    │
│李意如│356732、356729、356726、364912│93年11│1 萬│
│      │364910、356733、356740及其餘票│月28日│元  │
│      │號不詳之本票共44張            │      │    │
├───┼───────────────┼───┼──┤
│      │478111、478135、478129、478137│      │    │
│      │478136、478103、478112、478138│      │    │
│周怡君│478105、478107、478101、478124│94年7 │1 萬│
│      │478116、478106、478128及其餘票│月28日│元  │
│      │號不詳之本票共34張            │      │    │
└───┴───────────────┴───┴──┘
以上正本證明與原本無異。
如不服本判決應於收受判決後10日內向本院提出上訴書狀，並應
敘述具體理由；其未敘述上訴理由者，應於上訴期間屆滿後20日
內向本院補提理由書（均須按他造當事人之人數附繕本）「切勿
逕送上級法院」。
中    華    民    國    97    年    11    月    26    日
                                書記官  蔡進吉
刑法第201 條
意圖供行使之用，而偽造、變造公債票、公司股票或其他有價證
券者，處3 年以上10年以下有期徒刑，得併科3 千元以下罰金。
行使偽造、變造之公債票、公司股票或其他有價證券，或意圖供
行使之用，而收集或交付於人者，處1 年以上7 年以下有期徒刑
，得併科3 千元以下罰金。
刑法第210條
偽造、變造私文書，足以生損害於公眾或他人者，處5 年以下有
期徒刑。
刑法第216條
行使第210 條至第215 條之文書者，依偽造、變造文書或登載不
實事項或使登載不實事項之規定處斷。
刑法第339條第1項
意圖為自己或第三人不法之所有，以詐術使人將本人或第三人之
物交付者，處5 年以下有期徒刑、拘役或科或併科1 千元以下罰
金。


司法院資訊處製作；財團法人民間司法改革基金會備份。
